【裁判字號】    99,上易,1347
【裁判日期】    991116
【裁判案由】    過失傷害
【裁判全文】
臺灣高等法院刑事判決                99年度上易字第1347號
上  訴  人  臺灣桃園地方法院檢察署檢察官
上  訴  人
即  被  告  甲○○
被      告  丙○○
上二人共同
選任辯護人  陳俊翰律師
上列上訴人因被告等過失傷害案件，不服臺灣桃園地方法院98年
度易字第136 號，中華民國99年5 月12日第一審判決（起訴案號
：臺灣桃園地方法院檢察署97年度調偵字第42號），提起上訴，
本院判決如下：
    主  文
上訴駁回。
    事  實
一、甲○○自民國96年4 月9 日起受乙○○所託，以每月新台幣
    （下同）8,500 元酬勞，擔任褓姆，於每週一至週五早上9
    時至下午5 時，在其位於桃園縣龍潭鄉○○路○ 段40號住處
    照顧乙○○長子余柏陞（95年9 月30日生），甲○○為從事
    褓姆業務之人。嗣余柏陞祖父余煥壎於同年月23日上午9 時
    許，將余柏陞帶至上址託由甲○○照顧，於該日中午12時33
    分起至下午4 時39分內之某時，甲○○明知余柏陞係甫出生
    未滿7 個月之嬰兒，頭部支撐力量未足，遭外力加速度之搖
    晃會造成腦部血管撕裂致有嬰兒搖晃症候群病症，應隨時注
    意其安全狀況，採取必要之保護措施，而依當時情形復無不
    能注意之情事，甲○○竟在業務上疏於注意，因不詳原因使
    余柏陞遭受到外力大力搖晃，余柏陞因而受有硬腦膜下出血
    、雙眼視網膜出血、左眼視網膜剝離、癲癇等外力引致之嬰
    兒搖晃症候群之傷害，致余柏陞遺存肢體障礙、視覺障礙、
    智能受損及語言功能障礙等完全恢復機率極低之重傷害。
二、案經乙○○訴由桃園縣政府警察局龍潭分局報請臺灣桃園地
    方法院檢察署檢察官偵查起訴。
    理  由
壹、程序部分
一、按鑑定之經過及其結果，應命鑑定人以言詞或書面報告，刑
    事訴訟法第206 條第1 項定有明文。又法院或檢察官得囑託
    醫院、學校或其他相當之機關、團體為鑑定，或審查他人之
    鑑定，並準用第203 條至第206 條之1 之規定囑託機關鑑定
    ，同法第208 條第1 項前段亦定有明文。經查，財團法人長
    庚紀念醫院林口分院（下稱林口長庚醫院）（96）長庚院法
    字第0637號鑑定書係由檢察官囑託鑑定，而經原審及本院就
    該鑑定內容發函詢問，該院復以（96）長庚院法字第0697號
    、（99）長庚院法字第0997號函為補充說明，觀之鑑定書內
    容已明確載明鑑定所依據之卷證資料、病人基本資料、案情
    概要、鑑定理由、鑑定意見及本案歷次鑑定問題與鑑定意見
    摘要等事項，顯示林口長庚醫院已就鑑定之依據及其結果，
    為書面報告，乃刑事訴訟法第208 條、第206 條所稱之鑑定
    報告，依刑事訴訟法第159 條第1 項「除法律有規定者外」
    之情形，自具有證據能力。
二、次按本判決所引用之其餘供述及非供述證據，經本院依法踐
    行調查證據程式，檢察官、辯護人及被告均不爭執其餘各該
    證據之證據能力，且迄本院言詞辯論終結前未就其餘證據之
    證據能力聲明異議，又查無依法應排除其證據能力之情形，
    是後述所引用其餘證據之證據能力均無疑義，依法自有證據
    能力，均得作為本案證據，附此敘明。
貳、有罪部分（被告甲○○部分）
一、訊據上訴人即被告甲○○矢口否認有何過失致重傷害之犯行
    ，辯稱：案發該日伊對被害人余柏陞之照護並無任何疏失，
    且被害人活動及作息於事發前均正常，被害人發生上揭病症
    並不能排除係在自家所造成云云。經查：
（一）被告甲○○自96年4 月9 日起受告訴人乙○○所託，以每
      月8,500 元酬勞，擔任褓姆，於每週一至週五早上9 時至
      下午5 時，在其位於桃園縣龍潭鄉○○路○ 段40號住處照
      顧95年9 月30日出生之被害人余柏陞。嗣於同年月23日上
      午9 時許，被害人祖父余煥壎將被害人帶至上址託由被告
      甲○○照顧，於該日下午3 時某分，被害人開始有吐奶，
      且陸續出現身體及右手僵直、左手抽搐症狀，於該日下午
      4 時39分被告甲○○致電通知被害人母親郭淑慈等情，業
      據證人即告訴人乙○○指訴不移，核與證人即被害人祖父
      余煥壎及同案被告丙○○證述無訛在卷，復有泛亞電信公
      司通話明細總覽1 紙附卷足憑（見原審審易卷第58頁），
      亦為被告甲○○所不爭執，是此部分事實應堪認定。
（二）被害人因出現身體及右手僵直、左手抽搐，於96年4 月23
      日下午6 時33分許，經由國軍桃園總醫院轉送至林口長庚
      醫院進行腦部手術，而被害人受有前揭事實欄一所載之重
      傷害等情，有林口長庚醫院分別於96年4 月25日、99年2
      月4 日、99年10月5 日所出具之診斷證明書、病情說明函
      文（偵卷第60頁、原審審理卷第89頁）及病歷1 份附卷可
      稽；且原審函請國立臺灣大學醫學院附設醫院（下稱：台
      大醫院）鑑定結果：依據所附病歷記載有關余童所表現之
      病症、兩側視網膜下出血情形及影像檢查之變化，余童罹
      患搖晃症之可能性最大。余童雖只要受輕微撞擊或非刻意
      搖晃極可能造成搖晃症，但余童兩側視網膜下出血及水晶
      體出血等，亦可能係因大力搖晃所造成，搖晃時造成血管
      破裂即可能造出血，故無法判斷係何次搖晃造成出血等語
      ，此有台大醫院98年1 月23日校附醫秘字第0980900198號
      函文在卷可佐（原審審易卷第65頁）；另經檢察官函詢長
      庚林口分院結果，所謂嬰兒搖晃症候群是一種典型的虐待
      性頭部傷害，一般發生於一歲以下嬰兒；綜合病徵為：意
      識模糊、硬腦膜下出血、視網膜出血；傷害轉機為：劇烈
      搖晃嬰兒頭部，或將嬰兒頭部直接暴力衝擊堅硬的平面，
      使頭部驟然減速，對腦組織及硬腦膜下橋接靜脈產生減力
      傷害導致；腦受傷形式包括：硬腦膜下血腫、出血，蜘蛛
      膜下出血，大腦、小腦出血、挫傷，腦拴塞，腦水腫等，
      被害人應無法排除嬰兒搖晃症候群之可能性，亦有該院96
      年6 月28日（96）長庚院法字第0564號函文1 份在卷可按
      （偵卷第66-67 頁）；復經證人即為被害人進行腦部手術
      之醫師徐文星到庭結證：就醫學上被害人為急性硬腦膜下
      腔出血，肯定是經由外力造成，通常係受到很高地頻率或
      是變化很快地速度搖晃頭部導致，而被害人頭皮上並無撞
      擊外傷等語綦詳，互核上開鑑定意見及證人之證詞，足徵
      被害人係屬嬰兒搖晃症患者，允無疑義，且被害人之傷害
      係外力而非自身疾病所致甚明。
（三）雖被告甲○○另辯稱：被害人於事發該日前即罹患感冒，
      ，該日至伊住處即出現流鼻涕及睡不好等情云云，然證人
      徐文星證稱：硬腦膜下腔出血並不會有類似感冒之流鼻涕
      症狀，且感冒症狀並不會與硬腦膜下腔出血之症狀相同等
      語在卷，足認被害人流鼻涕之感冒症狀實與其病情無關，
      被告前開所辯，難認為可採。
（四）至於被害人究係何時受傷導致硬腦膜下出血乙節，台大醫
      院98年1 月23日校附醫秘字第0980900198號函鑑定意見及
      林口長庚醫院98年8 月18日98長庚院法字第0697號函鑑定
      意見，均確認被害人硬腦膜下出血係「急性出血」所造成
      無誤（見原審審易卷第65頁、原審卷第60頁）。又林口長
      庚醫院於96年8 月2 日就被害人病情為說明：「依病歷所
      載，余君係96年4 月23日至本院急診，當時診斷為硬腦膜
      下血腫，並接受緊急開顱手術治療；其顱內出血之血塊係
      在腦表面，故就醫學而言，應係短時間急性出血，且推估
      大部分係入院前約6 小時內發生，少部分則可能發生於入
      院前2-3 天內。另病患視網膜下出血係4 月24日接受眼底
      檢查時所發現，且就醫學而言，推估大部分亦應係入院前
      約6 小時內所發生。」，此有該院96長庚院法字第0637號
      函在卷可憑（見偵卷第71頁）；核與台大醫院98年7 月25
      日補充鑑定意見：余童之病況應為急性之硬腦膜下出血，
      且出血時間應在數小時內發生，並非慢性之硬腦膜下出血
      等語（見原審卷第96頁）相吻合，另據證人即醫師徐文星
      證稱：被害人雖有可能發生「遲延性出血」，但是一旦受
      傷之後，應立即會出現一項受傷病徵，例如意識昏睡、活
      動力降低、抽筋、奶量減少、噁心、嘔吐等，受傷後之「
      延遲性出血」只是會讓病症加重，不太可能有撞擊後2 、
      3 天內都正常未出現任何病徵，突然間有大出血之情況等
      語甚詳（見原審卷第117 至121 頁）；再徵諸，證人即被
      告丙○○證述：事發當日被害人早上9 時許，有坐著學步
      車玩伊住處客廳溜滑梯上掛置之撥盤，接著就把被害人放
      在沙發上陪其玩玩具，玩具掉落在地上時其還會哭鬧，也
      有坐在地墊上學習翻身，也有翻身成功之機會，到了上午
      10、11時，伊幫被害人洗澡，洗完澡又讓被害人在學步車
      上自行玩耍，接著被告甲○○便餵被害人喝奶，到上午11
      時多，被害人喝完奶，被告甲○○遂抱其去睡覺，睡到下
      午約2 時許其便自然醒來，醒來有幫其接著伊把被害人置
      放在學步車上餵食點心，吃完點心後其又繼續坐在學步車
      上自行玩玩具，約下午3 時多，被告甲○○把被害人抱在
      沙發上餵奶，喝完之後被告甲○○幫其拍背打嗝，復把其
      放在床位上，此時被害人還有去玩床頭音樂鈴才入睡等語
      明確，顯見被害人早上9 時許送至被告甲○○住處起至下
      午3 時許，無論係活動力、喝奶量、意識等生理狀況均屬
      正常，並無明顯異狀，此亦為被告甲○○所不否認，因此
      ，相互勾稽證人徐文星及丙○○之證詞，並參酌林口長庚
      醫院及台大醫院之鑑定意見，應堪認定被害人受外力傷害
      發生急性出血之時間，應係在林口長庚醫院入院（下午6
      時33分）前6 小時起至同日下午4 時39分被告發現異狀打
      電話通知被害人母親止之某時許。被告甲○○辯稱非係在
      自己住處托嬰照護期間內發生，難認為可採。
（五）被害人係95年9 月30日生，於96年4 月23日交予被告甲○○照顧時僅係出生未滿7 個月之嬰兒，頭部支撐力量未足
      ，遭搖晃會有造成加速度造成腦血管撕裂之嬰兒搖晃症候
      群，應隨時注意其安全狀況，採取必要之保護措施，而被
      告甲○○平日係被害人之主要照顧者，負責餵食被害人牛
      奶、換尿布等照護工作，業據證人丙○○證述在卷可按，
      此亦為被告甲○○所不否認，而被告甲○○既係從事媬姆
      業務之人，更難諉為不知，且當負更高之注意義務。詎其
      竟任由被害人遭受到外力大力搖晃，而依當時情形復無不
      能注意之情事，所為顯已合致於應注意、能注意而不注意
      之過失要件。即被告甲○○對於被害人遭此外力搖晃之危
      險有怠於於履行其防止實害發生義務之情，堪以認定。
（六）被害人遭受到外力大力搖晃，因而受有如事實欄一所載之
      外力引致之嬰兒搖晃症候群之傷害，致其遺存肢體障礙、
      視覺障礙、智能受損及語言功能障礙等完全恢復機率極低
      之重傷害，此長庚林口分院99年2 月4 日（99）長庚院法
      字第0051號函文1 紙在卷足憑（見原審卷第89頁），顯見
      被害人之身體或健康已達重大不治或難治之重傷害程度，
      是被害人所受之重傷害與被告疏未盡其前開應注意之義務
      而肇事，有相當之因果關係，被告甲○○過失致生構成要
      件之該當結果，自成立過失不純正不作為犯，難辭其過失
      致重傷害之刑責。
（七）綜上所述，被告甲○○所辯顯係卸責之詞，不足採信，本
      件事證明確，被告甲○○業務過失致重傷害犯行，堪以認
      定。
二、按刑法上所稱之業務，係指以反覆為同種類之行為為目的之
    社會活動，被告甲○○既照顧被害人，且非偶一為之，自屬
    從事媬姆業務之人。是核被告甲○○所為，係犯刑法第284
    條第2 項後段之業務過失致重傷害罪。
三、原審經審理後，適用刑事訴訟法第第299 條第1 項前段（原
    判決贅引第300 條），刑法284 條第2 項後段、第41條第1
    項、刑法施行法第1 條之1 （原判決漏引之1 ）等規定，並
    審酌被告甲○○並無前科，惟此次造成被害人損害非輕，犯
    罪後迄今未與被害人家屬達成和解及其品性、生活狀況、智
    識程度等一情狀，量處有期徒刑一年，另說明被告甲○○所
    為本案犯行，犯罪時間在96年4 月24日以前，符合中華民國
    九十六年罪犯減刑條例第2 條第1 項之規定，爰依法減輕其
    宣告刑2 分之1 ，並就減得之刑，諭知易科罰金之折算標準
    ，經核其認事用法，尚無違誤，量刑亦屬妥適，被告甲○○
    上訴否認過失犯行，指摘原判決不當，檢察官上訴指摘原判
    決就被告甲○○量刑過輕；暨有遲延送醫情形，致傷害擴大
    云云（此部分檢察官上訴理由不足採部分，詳如丙○○部分
    理由、四所示，不另贅述。），均為無理由，均應予以駁
    回。
、無罪部分（被告丙○○部分）
一、公訴意旨另以：被告丙○○自96年4 月9 日起亦受託照顧被
    害人余柏陞，竟疏未注意而使被害人余柏陞受有如事實欄一
    之傷害，因認被告丙○○涉犯刑法第284 條第2 項後段（原
    判決誤載為第284 條第1 項後段）之業務過失致重傷罪嫌云
    云。
二、按犯罪事實應依證據認定之，無證據不得認定犯罪事實；不
    能證明被告犯罪者，應諭知無罪之判決，刑事訴訟法第154
    條第2 項、第301 條第1 項分別定有明文。次按事實之認定
    ，應憑證據，如未能發現相當證據，或證據不足以證明，自
    不能以推測或擬制之方法，以為裁判基礎；又所謂認定犯罪
    事實之證據，係指足以認定被告確有犯罪行為之積極證據而
    言，而認定犯罪事實所憑之證據，雖不以直接證據為限，間
    接證據亦包括在內，然而無論直接或間接證據，其為訴訟上
    之證明，須於通常一般人均不致有所懷疑，而得確信其為真
    實之程度，始得據之為有罪之認定，倘其證明尚未達到此一
    程度，而有合理懷疑存在時，事實審復已就其心證上理由予
    以闡述，敘明其如何無從為有罪之確信，因而為無罪之判決
    ，尚不得任意指為違法（最高法院29年上字第3105號、40年
    臺上字第86號、76年臺上字第4986號等判例要旨供參）。另
    按，檢察官就被告犯罪事實，應負舉證責任，並指出證明之
    方法；因此，檢察官對於起訴之犯罪事實，應負提出證據及
    說服之實質舉證責任；倘其所提出之證據，不足為被告有罪
    之積極證明，或其闡明之證明方法，無從說服法官以形成被
    告有罪之心證，基於無罪推定之原則，自應為被告無罪判決
    之諭知（最高法院92年臺上字第128 號判例要旨供參）。
三、經查，被告丙○○平日負責陪伴被害人玩耍及偶爾幫被害人
    換尿布，此業據被告甲○○供陳在卷，因而實際照顧擔任褓
    姆之人係被告甲○○，已如前述，被告丙○○、甲○○固互
    負同居之義務及於日常家務互為代理人，惟被害人之照顧既
    係由被告甲○○負責餵食、換尿布之主要照護工作，則就被
    害人所可能遭受外力大力搖晃產生危險狀況之發生，自應由
    甲○○負保證人地位，即被告甲○○對被害人危險之產生而
    致傷害結果之發生，負有防止之義務，苟因過失之不作為而
    實現不法構成要件者，自應由其負相當罪責，核與被告丙○○無涉，此外，復查無其他積極證據足認被告丙○○有何公
    訴人所指之犯行，揆諸前揭法條、判例及說明，自應為被告
    丙○○無罪之諭知。
四、檢察官上訴意旨略以：被告丙○○（上訴書誤載為劉世文）
    與被告甲○○共同經營本件案發之托兒托嬰場所，且有共同
    參與照護之行為，被告丙○○對於提供嬰幼兒安全環境同負
    有管理維護之責云云，惟本件並無任何證據證明係因托嬰場
    所內之何項設施設置或管理不當，導致被害人罹患嬰兒搖晃
    症，而實際負責餵奶、拍背、換尿布等主要照護工作者既為
    被告甲○○，自難以被告丙○○與被告甲○○共同經營托嬰
    場所，遽認被告丙○○亦應負業務過失致重傷之罪責，檢察
    官上訴意旨，並未提出新事證，僅就原審採證再為爭執，核
    無理由，其上訴應予駁回。至於檢察官上訴書所提被告二人
    另有延遲送醫之過失行為乙節，被告甲○○供稱：我三點多
    餵奶，還要拍背，跟他玩一玩，睡著還是要一段時間，時間
    點我記不清楚，余柏陞吐奶就換床、清理，我去看到余柏陞
    時就幫他拍背，後來覺得不對，我就把他抱到沙發上，後來
    覺得他開始僵直，我第一反應就是通知媽媽，我還問媽媽要
    不要叫救護車等語，而衡諸經驗，嬰兒吐奶之原因甚多，諸
    如喝太多奶、脹氣、或拍背不確實等均有可能造成，有些吐
    奶情形，稍事休息狀況即可改善，自難要求被告等一見被害
    人吐奶，應馬上打電話通知被害人家長或送醫治療；迨被告
    發現被害人眼睛無神，並有抽搐之情形時，隨即打電話給被
    害人媽媽郭淑慈，詢問是否要送醫等情，亦據告訴人郭淑慈
    於原審陳稱：他們打給我時說余柏陞有吐奶、抽筋，他們問
    我要不要送醫院，我說你有無打電話給我婆婆知道，因為我
    婆婆上班地方離被告家很近，他們說沒有打給我婆婆，我就
    說快點打電話等語可佐，足認被告辯稱當時還有其他小孩要
    照顧，且已通知被害人之祖父母到場，並無延遲救醫之情形
    云云，應非無稽，此外，復無其他積極證據足證被告有此過
    失行為，自難遽為不利被告之認定，附此敘明。
據上論斷，應依刑事訴訟法第368條，判決如主文。
本案經檢察官吳國南到庭執行職務。
中    華    民    國    99    年    11    月    16    日
                  刑事第一庭審判長法  官  葉騰瑞
                                  法  官  莊明彰
                                  法  官  彭政章
以上正本證明與原本無異。
不得上訴。
                                  書記官  杜宜寧
中    華    民    國    99    年    11    月    16    日
附錄論罪法條
中華民國刑法第284 條（過失傷害罪）
因過失傷害人者，處6 月以下有期徒刑、拘役或5 百元以下罰金
，致重傷者，處1 年以下有期徒刑、拘役或5 百元以下罰金。
從事業務之人，因業務上之過失傷害人者，處1 年以下有期徒刑
、拘役或1 千元以下罰金，致重傷者，處3 年以下有期徒刑、拘
役或2 千元以下罰金。

司法院資訊處製作；財團法人民間司法改革基金會備份。
